【裁判字號】    88,簡上,199
【裁判日期】    890523
【裁判案由】    給付會款
【裁判全文】
臺灣板橋地方法院民事判決  八十八年度簡上字第一九九號
    上  訴  人  丙○○
    訴訟代理人  粘舜權律師
    被上訴人    甲○○○    住台北縣樹林市○○路○段一五五巷十四弄五號
                乙○○      住台北縣樹林市○○街二十號
    右  一  人
    法定代理人  丁○○      住台北縣樹林市○○街○段一六五巷十二號
右當事人間請求給付會款事件，本院判決如左：
    主      文
上訴駁回。
第二審訴訟費用由上訴人負擔。
    事      實
甲、上訴人方面：
一、聲明：求為判決：
    (一)原判決廢棄。
    (二)被上訴人在第一審之訴及假執行之聲請均駁回。
二、陳述：除與原審宣示判決筆錄記載相同者，茲引用之外，補稱：
    (一)按上訴人與訴外人陳美月為會首各招十五位會員組成合會 (因得標所得金額會
      較高) ，約定各自對自己所招之會員負清償責任，對於他方所招之會員則不負
      清償責任。此事實在合會第一次開標時，上訴人與陳美月均對在場之會員宣佈
      並獲同意，當時被上訴人等均在場。此外，陳美月於合會停標時，亦確認被上
      訴人等之合會會款由其自行負責，且被上訴人等亦在場，此事實有證人李玉君
      、劉錦鳳、廖其呈足資為證。由此足證，此約定為本合會之特別約款，會員應
      受拘束，被上訴人之訴委無理由。
    (二)被上訴人所提出上訴人與訴外人陳美月所具名之書面，係記載停會後平均每位
      活會每月可取回之會款，事實上簽立當時，尚有多項內容未詳列於書面，以下
      茲詳述之：停會協調時，包括被上訴人甲○○○及代理人丁○○均在場，當時
      重申起會時之約定，即上訴人負責會單上半部自己所招之會員，另一會首陳美
      月負責會單下半部其自己所招之會員，在場者均無異議。當時亦提及陳美月無
      現金而欲將坐落土城市房子出售來給付活會會款，故需要緩衝期間，遂同意由
      上訴人先代付前四期陳美月應負擔部分，第五期由陳美月自己支付，倘非各自
      負責則不須如此特別約定。陳美月因資力不足，活會同意其分二十八期給付，
      而上訴人則分十四期付清。此等事實，當時在場寫下此書面之會員廖其呈足資
      為證，由上足證，該書面僅寫明活會每月可領之金額，實際上被上訴人之會款
      仍是由陳美月負責支付。被上訴人持此書面係早就向廖其呈借閱而持有，而在
      原審並未提出，在鈞院亦遲至準備程序終結時始提出，被上訴人遲不敢提出足
      證該書面字據有未盡事項而該事項對其不利，故不敢提出。
    (三)證人劉錦鳳於八十八年七月十二日在鈞院作證即陳明「第一次開標時就言明是
      個別負責，第一次開標時他們二人有在場，第一次開標時被上訴人訴訟代理人
      丁○○應該有在場，因為我與她以前是同事，她說她是以她女兒名義參加‧‧
      ‧，在招會時也有言明個別負責」，當時丁○○沒有反對的意思表示，就應該
      是同意這種方式。系爭合會各自負責被上訴人早在起會時即知，而依前述在停
      會時亦重申此約定，故其向上訴人請求應無理由。
三、證據：聲請訊問證人李玉君、劉錦鳳、廖其呈。
乙、被上訴人方面：
一、聲明：求為判決駁回上訴。
二、陳述：除與原審宣示判決筆錄記載相同者，茲引用之外，補稱：
    (一)於八十五年元月五日是由上訴人及訴外人陳美月二人前來邀集被上訴人等參加
      渠等所招集之互助會，共三十一會，並明定自八十五年二月五日起標，每月五
      日下午二點開標，每次上訴人均在場主持，尤其每次收取會款時，亦由上訴人
      及訴外人陳美月二人共同收取。本件互助會自始至終上訴人及訴外人陳美月均
      未與被上訴人等約明由何人負責某會員之會款，互助會單上並無隻字提到某會
      員應由何人負責，上訴人自不得於倒會後始提此言推責於他人。
    (二)本件上訴人倒會後，於八十六年六月初在訴外人陳美月家中協調，上訴人並與
      陳美月共同書立同意書給各會員，上訴人表明共同負責攤還，並有簽名表示負
      責到底，當時並未談及某會員由何人要負責。又倒會之後交付給被上訴人甲○○○之新台幣 (下同) 十三萬六千零六十八元，及交付給被上訴人乙○○之六
      萬八千零三十四元，亦是上訴人付給，在在顯示上訴人係共同負責之會首。
    (三)八十六年六月初協調當時絕未提起訴外人陳美月無現金而將房子出售給付活會
      會款之事實，根本就沒有談起由上訴人先付前四期，後自第五期由陳美月自己
      支付之事實，且自頭至尾均未談到陳美月資力不足之事，只談起自八十六年六
      月至八十七年七月十日共十四個月每月每會員可拿一萬六千零七十一元，由八
      十七年八月十日到八十八年九月十日共十四個月每月每會員可拿八千二百十五
      元，同意書內且載明「經同意不可再有意見」。該同意書係當場由上訴人唸給
      其友廖其呈書寫，並由上訴人及陳美月親自細讀查閱後，才親自簽名蓋章，並
      由上訴人親手交給被上訴人之憑證，並非向廖其呈借閱而持有。
    (四)證人劉錦鳳於八十八年七月十二日作證時略稱「第一次開標時就言明是個別負
      責‧‧‧」，係虛構之事實，幫上訴人推諉民事責任。被上訴人之法定代理人
      丁○○於第一次開標時並未到場，是在第七會開標時才有到場。被上訴人甲○○○則自始均未曾參加開標，只有最後停會時才有到場。
三、證據：除援用原審之立證方法外，另提出同意書影本一件為證。
    理      由
一、本件被上訴人起訴主張：被上訴人參加上訴人及訴外人陳美月於八十五年一月五
    日所招集之互助會，每會每月金額二萬元，被上訴人甲○○○加入二會，被上訴
    人乙○○加入一會。詎上開互助會於八十六年五月六日起即宣告倒會，被上訴人
    甲○○○共繳付會款六十八萬元，被上訴人乙○○共繳付會款三十四萬元，迭經
    催討，上訴人僅償還被上訴人甲○○○十三萬六千零六十八元、被上訴人乙○○
    六萬八千零三十四元，計積欠被上訴人甲○○○五十四萬三千九百三十二元、被
    上訴人乙○○二十七萬一千九百六十六元，爰依互助會會首與會員間之債權債務
    之法律關係，訴請上訴人給付被上訴人甲○○○五十四萬三千九百三十二元、被
    上訴人乙○○二十七萬一千九百六十六元，及均自起訴狀繕本送達之翌日即八十
    七年十二月三日起至清償日止按週年利率百分之五計算之利息。
二、上訴人則以：本件互助會係由上訴人與訴外人陳美月為會首各招十五位會員組成
    ，並約定各會首對自己所招之會員負清償責任，對於他方所招之會員則不負清償
    責任。此事實在互助會第一次開標時，上訴人與陳美月均對在場之會員宣佈並獲
    同意，被上訴人等均在場。此外，陳美月於互助會停標時，亦確認重申被上訴人
    等之互助會會款由其自行負責，且被上訴人等亦在場，此約定為本合會之特別約
    款，會員應受拘束，是被上訴人之訴委無理由。又被上訴人所提出上訴人與訴外
    人陳美月所具名之書面，係記載停會後平均每位活會每月可取回之會款，當時提
    及陳美月無現金而欲將坐落土城市房子出售來給付活會會款，故需要緩衝期間，
    遂同意由上訴人先代付前四期陳美月應負擔部分，第五期由陳美月自己支付，故
    該書面僅寫明活會每月可領之金額，實際上被上訴人之會款仍是由陳美月負責支
    付。系爭互助會各自負責被上訴人早在起會時即知，而依前述在停會時亦重申此
    約定，故其向上訴人請求應無理由等語資為抗辯。
三、被上訴人主張之事實，業據提出載明會首為上訴人及訴外人陳美月之互助會會單
    影本為證。上訴人對於其與陳美月共同招集前開互助會，於八十六年六月間停會
    ，被上訴人甲○○○、乙○○均係互助會會員，尚分別有五十四萬三千九百三十
    二元、二十七萬一千九百六十六元之會款債權之事實並不爭執，以上事實應堪信
    為真實。上訴人雖另以其與陳美月為會首各招十五位會員，約定各自對自己所招
    之會員負清償責任，在互助會第一次開標時，其與陳美月已對在場之被上訴人等
    會員宣佈並獲同意，嗣互助會於八十六年六月間停會時，亦對被上訴人等會員重
    申被上訴人之會款由陳美月自行負責支付等情置辯。惟查：
    (一)依被上訴人提出之互助會會單記載，該互助會是以上訴人與陳美月二人為會首
      ，顯見上訴人及陳美月係共同與各該會員成立互助會契約，上訴人及陳美月就
      互助會契約均對會員享有債權並均對會員負擔債務，至為明確。上訴人所謂其
      與陳美月約定各自對自己所招之會員負清償責任一節，並未記載於前開互助會
      會單內，自不足以拘束各該互助會會員。
    (二)上訴人又主張在互助會第一次開標時，其與陳美月已對在場之被上訴人等會員
      宣佈各自對自己所招之會員負清償責任並獲同意云云，已為被上訴人甲○○○
      及乙○○之法定代理人丁○○所否認，甲○○○及丁○○均稱於第一次開標時
      並未到場。按債權之讓與，非經讓與人或受讓人通知債務人，對於債務人不生
      效力；又第三人與債務人訂立契約承擔其債務者，非經債權人承認，對於債權
      人，不生效力，民法第二百九十七條第一項前段、第三百零一條分別定有明文
      ，從而，上訴人主張其已與陳美月約定，將其就互助會契約對互助會會員即被
      上訴人所享有之債權及應負擔之債務均讓與陳美月 (即由陳美月對自己所招之
      會員即被上訴人自行負責) ，自應舉證證明其與陳美月約定「由陳美月對被上
      訴人自行負責」之舉，業已通知被上訴人並獲被上訴人同意，否則，縱認其與
      陳美月間確有此項約定，對於被上訴人仍不生效力。經本院依上訴人之聲請通
      知證人即該互助會之會員李玉君、廖其呈及劉錦鳳到庭，證人李玉君雖證稱：
      我是上訴人所招，上訴人及陳美月有告訴我她們一個人負責一半的互助會 (見
      本院八十八年十二月九日準備程序筆錄) ，證人廖其呈證稱：招會時上訴人就
      有告訴我她所招的會員即會單上半部，會款由她負責，至於會單下半部的會員
      是由陳美月所招，由陳美月負責 (見本院八十八年七月十二日準備程序筆錄)
      ，證人劉錦鳳則證稱：我是上訴人所招，第一次開標時就有言明是個別負責，
      陳美月有當眾跟大家講是各自負責，第一次開標時被上訴人乙○○的法定代理
      人丁○○有在場，被上訴人甲○○○是否在場我不確定 (見本院八十八年七月
      十二日、八十八年十二月九日準備程序筆錄) 。準此，上揭三位證人僅劉錦鳳
      曾於第一次開標時到場，而其亦僅能證明被上訴人乙○○之法定代理人丁○○
      當時在場，曾受告知有會首各自負責之事。質言之，證人劉錦鳳並未能證明丁○○當時曾就會首所謂各自負責之詞有為同意之意思表示，則上訴人遽謂第一
      次開標時已與陳美月宣佈各自對自己所招之會員負清償責任並獲被上訴人等同
      意云云，顯乏所據。此外，上訴人復未舉證證明被上訴人有默示同意上訴人將
      互助會債權債務關係讓與陳美月之情事，因此，上訴人與陳美月間縱曾有「由
      陳美月對被上訴人自行負責」之約定，對被上訴人要不生任何效力。
    (三)至於上訴人復主張互助會於八十六年六月間停會協調時，被上訴人甲○○○及
      乙○○之法定代理人丁○○均在場，當時重申起會時之約定，即上訴人及陳美
      月各自負責自己所招之會員，在場者均無異議云云。經查，依被上訴人所提出
      且為上訴人不爭執之上訴人及陳美月於八十六年六月間所書立之同意書，其內
      容為「丙○○與陳美月共同招互助會連會頭共三十一會，因經活會同意從八十
      六年六月五日起該互助會不需再進行開標儀式，拿取之會款如下，經同意不可
      再有意見：八十六年六月至八七十年七月十日共十四個月金額為每個會員可拿
      一萬六千零七十一元，八十七年八月十日至八十八年九月十日共十四個月每個
      會員可拿八千二百十五元。立書人：丙○○、陳美月」，顯無上訴人所謂「重
      申起會時上訴人及陳美月各自負責自己所招會員之約定，被上訴人均無異議」
      之事實，在在足見上訴人主張其無庸對被上訴人負擔給付會款之債務，乃屬無
      據。
四、綜上所述，本件被上訴人自得本於互助會會首與會員間之債權債務之法律關係，
    請求上訴人給付被上訴人甲○○○五十四萬三千九百三十二元、被上訴人乙○○
    二十七萬一千九百六十六元，及均自起訴狀繕本送達之翌日即八十七年十二月三
    日起至清償日止按週年利率百分之五計算之法定遲延利息，原審據此認定，判命
    上訴人如數給付，並依職權宣告假執行，於法並無不合。上訴意旨指摘原判決不
    當，求為廢棄改判，為無理由，應予駁回。
五、本件事證已臻明確，兩造其餘攻擊防禦方法及舉證，核與本判決無影響，無庸一
    一論列，附此敘明。
六、據上論結，本件上訴為無理由，並依民事訴訟法第四百三十六條之一第三項、第
    四百四十九條第一項、第七十八條，判決如主文。
中      華      民      國    八十九    年      五      月    二十三    日
                                    臺灣板橋地方法院民事第二庭
~B審判長法  官  蕭惠芳
~B      法  官  黃信滿
~B      法  官  戴嘉清
右為正本係照原本作成。
本判決不得上訴。
中      華      民      國    八十九    年      五      月    二十六    日
~B      書記官  呂美玲


司法院資訊處製作；財團法人民間司法改革基金會備份。
